臺灣臺南地方法院民事判決　　　　　　　93年度家訴字第30號
原　　　告　乙○○
訴訟代理人　謝依良律師
被　　　告　癸○○○
　　　　　　甲○○
　　　　　　子○○
　　　　　　庚○○
　　　　　　王琪惠
上四人共同
訴訟代理人　壬○○
被　　　告　戊○○
　　　　　　丁○○
　　　　　　己○○
　　　　　　丙○○
　　　　　　辛○○
上五人共同
訴訟代理人　邱玲子律師
上列當事人間請求分割遺產事件，經本院於民國96年9月20日言
詞辯論終結，判決如下：
    主    　文
兩造公同共有如附表一所示之土地，分割為如附表一分割方法所
示。
原告應補償被告癸○○○、甲○○、子○○、庚○○、王琪惠各
新台幣貳拾萬肆仟壹佰玖拾陸元；被告戊○○應補償被告癸○○○、甲○○、子○○、庚○○、王琪惠各新台幣伍萬零貳佰壹拾
伍元；被告丁○○應補償被告癸○○○、甲○○、子○○、庚○○、王琪惠各新台幣伍萬零貳佰壹拾伍元；被告己○○應補償被
告癸○○○、甲○○、子○○、庚○○、王琪惠各新台幣伍萬零
貳佰壹拾伍元；被告丙○○應補償被告癸○○○、甲○○、子○○、庚○○、王琪惠各新台幣伍萬零貳佰壹拾伍元；被告辛○○
應補償被告癸○○○、甲○○、子○○、庚○○、王琪惠各新台
幣伍萬零貳佰壹拾伍元。
兩造公同共有如附圖二所示A、B、C、D、E建物准予變賣，所得
價金按附表三所示兩造應繼分比例分配。
兩造公同共有台南縣西港鄉農會存款新台幣柒仟貳佰玖拾肆元，
按附表三所示兩造應繼分比例分配。
訴訟費用由兩造依附表三所示應繼分比例負擔。
    事實及理由
一、原告起訴主張：
  （一）被繼承人王榮宗於民國92年10月9日亡故，兩造為其全
        體繼承人，應繼分如附表三所示，而被繼承人遺有如附
        表一所示之土地業已辦理繼承登記完畢，附圖二所示之
        建物均係違章建築，無法辦理保存登記，被繼承人另有
        台南縣西港鄉農會存款新台幣（下同）7294元。
  （二）被繼承人王榮宗之遺產並未經兩造訂定契約約定不得分
        割，亦無法律規定不得分割，原告自得請求分割遺產。
        又被繼承人王榮宗之遺產中，坐落台南縣西港鄉○○段
        400地號土地上，門牌號碼「台南縣西港鄉○○村○○
        路303號」建物，現為原告所有及使用，有加以保留之
        必要，顯然以將上開建物所坐落之基地分割由原告取得
        較適宜，且符合土地目前之使用情形，以免造成將來拆
        除上開建物之困難，並兼顧社會利益，爰請求之分割方
        法如下（即黎偉良建築師事務所鑑定報告書之方案乙）
        ：
     1、台南縣西港鄉○○段400地號土地：
      (1)附圖一所示A部分由原告取得。
      (2)附圖一所示B部分由被告癸○○○、甲○○、子○○、
        庚○○、王琪惠分別共有。
     2、台南縣西港鄉○○段401、401-1、401-2、401-3、402
        、403、405、406、557、558地號土地及台南縣西港鄉
        ○○段1707地號土地：由被告癸○○○、甲○○、子○○、庚○○、王琪惠分別共有。
     3、台南縣西港鄉○○段407、409、681、682地號土地由被
        告戊○○、丁○○、己○○、丙○○、辛○○分別共有
        。
     4、原告補償被告癸○○○、甲○○、子○○、庚○○、王
        琪惠等人共0000000元；被告戊○○、丁○○、己○○
        、丙○○、辛○○等人補償被告癸○○○、甲○○、子
        ○○、庚○○、王琪惠等人共0000000元。
     5、兩造公同共有如附圖二所示之建物變價分割，由兩造按
        應繼分比例分配價金。
     6、兩造公同共有台南縣西港鄉農會存款7294元，由兩造按
        應繼分比例分配。
  （三）採用上開「方案乙」為分割之理由：
     1、依上開「方案乙」為分割，兩造所分得之土地均有道路
        可通行。
     2、依「方案乙」，被告戊○○、丁○○、己○○、丙○○
        、辛○○等5人係分得慶安段407、409、681、682地號
        土地，其中409地號土地為完整建地，可藉由407地號土
        地對外通行，日後利用上並無不利，另681、682地號土
        地係當初被繼承人王榮宗與第三人合建房屋之保留地，
        該批合建房地並由被告己○○等人所有，因此將慶安段
        407、409、681、682地號土地歸由被告戊○○、丁○○
        、己○○、丙○○、辛○○等五人取得，渠等可自行協
        商利用。
二、被告癸○○○、甲○○、子○○、庚○○、王琪惠則以：
  （一）主張依上開「方案乙」分割：依方案乙分割，被告癸○○○、甲○○、子○○、庚○○、王琪惠分得慶安段
        400（B）、401、401-1、401-2、401-3、402地號建地
        ，西側相連慶安段403、405、568地號都市○○道路用
        地合併分別共有各5分之一，得避免分割上紛爭。被告
        戊○○、丁○○、己○○、丙○○、辛○○分得慶安段
        407、409、681、682地號土地，其中409地號為完整建
        地，可藉由407地號土地對外通行，日後利用上無不利
        。另681、682地號土地係當初被繼承人王榮宗與第三人
        合建房屋之保留地，該批合建房地並由被告戊○○等5
        人所有，將慶安段407、4709、681、682地號土地歸由
        被告戊○○等5人取得，渠等可自行協商利用。是方案
        乙能保持整體土地經濟價值，且符合實情，兩造所得土
        地均有道路可通行。
  （二）被告戊○○、丁○○、己○○、丙○○、辛○○所提第
        2次分割方案，有如下之不當：
     1、被告戊○○、丁○○、己○○、丙○○、辛○○並無建
        物於系爭土地上，渠等所提之歷次方案均遠逾其應繼分
        之價值，顯然不妥；渠等第2次所提分割方案，依鑑定
        報告，被告戊○○、丁○○、己○○、丙○○、辛○○
        等人尚須補償被告癸○○○、甲○○、子○○、庚○○
        、王琪惠889238元，渠等所提方案顯然不當。
     2、系爭土地中之建地部分（即慶安段400、401、401-1、
        401-2、401-3、402、409），面積共588.25平方公尺，
        如依被告戊○○、丁○○、己○○、丙○○、辛○○之
        應繼分7分之1計算，以分得84平方公尺為當，惟依渠等
        所提方案，渠等可分得256.09平方公尺之建地面積，盡
        將利益歸於自己，顯非公平。
     3、依此方案為分割，被告癸○○○、甲○○、子○○、庚○○、王琪惠所分得部分土地之面積過小，如402地號
        之H部分僅有0.11平方公尺，403地號之J部分僅有1.86
        平方公尺，妨礙被告癸○○○、甲○○、子○○、庚○○、王琪惠對上開土地之利用，影響被告癸○○○等人
        之權益。
三、被告戊○○、丁○○、己○○、丙○○、辛○○則以：
  （一）原告所提系爭土地附近之道路現況圖，其中558、557地
        號土地南端之道路尚未開發，故目前應無法通行，合先
        敘明。
  （二）原告主張採乙案之理由係以681、682地號土地係當初被
        繼承人王榮宗與第三人合建房屋之保留地，該批合建房
        地並由被告戊○○等5人所有云云，惟查，除被告戊○○等5人曾分得被繼承人王榮宗與他人合建之房地外，
        原告亦有分得，茲該681、682地號土地地目雖分別為田
        、道，然實際上均已舖設柏油作為道路使用，故如採乙
        案，則實際上被告戊○○等5人僅分得409地號建地，其
        餘407、681、682地號土地均為道路使用，如此，被告
        戊○○等5人竟仍須補償其餘被告高達120多萬元，顯屬
        不公。
  （三）再者，黎偉良建築師事務所之鑑定報告，微論其就原告
        分得面臨西港鄉最熱鬧之二十米中山路之位置，僅以公
        告現值乘以約1.452倍鑑定其價值而已，且對於上開681
        、682地號土地未考慮其實際已為道路用地，而仍以住
        宅區之土地鑑定其價值，以致鑑定結果亦有違誤，蓋依
        乙案，被告戊○○等5人分得之位置最差，卻須補償其
        餘被告高達120多萬元之補償費，如此鑑定實難昭公允
        ，且令人無法接受。
  （四）被告戊○○等5人於96年1月18日提出之新分割方案（下
        稱修正丙方案），被告戊○○等5人及其餘被告分得之
        土地均可由北邊之既成道路對外聯絡，如此，被告戊○○等5人及其餘被告亦均有分配到建地及道路用地，且
        都可對外聯絡道路，堪認較乙案公平、妥適，新分割方
        案如下：
     1、附圖三所示甲部分（即慶安段400地號土地A部分）由原
        告取得。
     2、附圖三所示C、E、G、I、L，及慶安段401-1、401-3地
        號土地由被告戊○○、丁○○、己○○、丙○○、辛○○等5人分別共有。
     3、附圖三所示B、D、F、H、J、K、M土地及慶安段406、40
        7、409、557、558、681、682、八分段1707地號土地由
        被告癸○○○、甲○○、子○○、庚○○、王琪惠等5
        人分別共有。
    4、原告應補償被告癸○○○、甲○○、子○○、庚○○、
       王琪惠等人0000000元，被告戊○○、丁○○、己○○、
       丙○○、辛○○等人應補償被告癸○○○、甲○○、子
       ○○、庚○○、王琪惠等人889238元。
    5、兩造公同共有如附圖二所示建物同意變價分割，依兩造
       應繼分比例分配價金。
四、被告辛○○另以：其生活淡薄，無力配合被告戊○○等4人
    所提分割方法，其贊成原告之分割方法等語為辯。
五、得心證之理由：
  （一）按繼承人有數人時，在分割遺產前，各繼承人對於遺產
        全部為公同共有；繼承人得隨時請求分割遺產，但法律
        另有規定或契約另有訂定者，不在此限；又公同共有物
        分割之方法，除法律另有規定外，應依關於共有物分割
        之規定，民法第1151條、第1164條、第830條第2項分別
        定有明文。
     1、經查，原告主張被繼承人王榮宗於92年10月9日死亡，
        遺有如附表一所示之土地（下稱系爭土地）、附圖二所
        示A、B、C、D、E未保存登記之建物（下稱系爭建物）
        ，及附表二所示之存款，而被繼承人王榮宗之配偶王黃
        快、長子王崇、次子王銘、三子王春敏、五子王春山
        、四女王美均早於被繼承人王榮宗死亡，除被告戊○○
        、丁○○、己○○、丙○○、辛○○為繼承人王春敏之
        子女而為代位繼承人外，餘兩造均為被繼承人王榮宗之
        子女，是兩造為被繼承人王榮宗之全體繼承人，公同共
        有上開遺產，應繼分如附表三所示，且附表一所示土地
        均經辦理繼承登記完畢等事實，為被告所不爭執，並有
        原告所提繼承系統表、戶籍謄本、土地登記謄本、財政
        部台灣省南區國稅局遺產稅繳款證明書影本、遺產稅不
        計入遺產總額證明書影本在卷可稽，堪信為真實
     2、次查，原告主張上開遺產依法並無不能分割之情事，亦
        未訂立不分割之特約，惟分割方法兩造無法達成協議一
        節，亦為被告所不爭執，則揆諸前揭說明，原告訴請裁
        判分割，並無不合，應予准許。
     3、就系爭建物及存款部分：查系爭土地上有如附圖二所示
        A、B、C、D、E建物，且均係未經保存登記之建物一節
        ，為兩造所不爭執，並經本院囑託台南縣佳里地政事務
        所派員會同測量，製有勘驗筆錄及如附圖二所示複丈成
        果圖在卷可稽，而原告主張變價分割上開建物，所得價
        金由兩造按應繼分比例分配，及附表二所示之存款，亦
        由兩造按應繼分比例分配一節，又均為被告所同意，且
        屬公平合理，爰准許之。
     4、就系爭土地部分：
      (1)按分割共有物，以消滅共有關係為目的，法院裁判分割
        共有土地時，除因該土地內部分土地之使用目的不能分
        割（如為道路）或部分共有人仍願維持其共有關係，應
        就該部分土地不予分割或准該部分共有人成立新共有關
        係外，應將土地分配於各共有人單獨所有。又分割共有
        物究以原物分割或變價分割為適當，法院應斟酌當事人
        意願、共有物之使用情形、經濟效用及全體共有人之利
        益等情形而為適當之分割，不受共有人所主張分割方法
        之拘束。最高法院69年台上字第1831號、88年度台上字
        第600號亦分別著有判例、裁判。另按共有物之原物分
        割，依民法第825條規定觀之，係各共有人就存在於共
        有物全部之應有部分互相移轉，使各共有人取得各自分
        得部分之單獨所有權。故原物分割而應以金錢為補償者
        ，倘分得價值較高及分得價值較低之共有人均為多數時
        ，該每一分得價值較高之共有人即應就其補償金額對於
        分得價值較低之共有人全體為補償，並依各該短少部分
        之比例，定其給付金額，方符共有物原物分割為共有物
        應有部分互相移轉之本旨。最高法院85年台上字第2676
        號判例亦可資參照。
      (2)經查，原告主張系爭400地號土地上有其所有如附圖一
        所示A部分面積69.50平方公尺之4層樓房之事實，為被
        告所不爭執，並有台南縣佳里地政事務所繪製之複丈成
        果圖在卷可佐，堪信為真實，而原告主張由其分得上開
        建物坐落之A部分土地，較符合土地使用目的及經濟效
        益一節，亦均為被告所同意，堪可採信，合先敘明。
      (3)又原告主張系爭慶安段403、405、558、557、407、681
        、682地號土地目前使用現況均為道路用地一節，為兩
        造所不爭執，並有原告所提道路現況圖（如原證8）在
        卷可考，而原告主張系爭慶安段400地號土地如附圖一
        所示B部分及同段401、401-1、401-2、401-3、402、40
        3、405、406、557、558地號土地，暨系爭八分段1707
        地號土地分歸被告癸○○○、甲○○、子○○、庚○○
        、王琪惠等5人取得，系爭慶安段407、409、681、682
        地號土地則由被告戊○○、丁○○、己○○、丙○○、
        辛○○取得之方案（下稱乙方案），亦經被告癸○○○
        、甲○○、子○○、庚○○、王琪惠等人同意，並表明
        渠5人願成立新共有關係等語在卷可按；被告戊○○、
        丁○○、己○○、丙○○、辛○○等5人雖亦表示渠5人
        願成立新共有關係等語，惟另提出如附圖三所示之方案
        （下稱修正丙方案），然依上開修正丙方案，被告癸○○○、甲○○、子○○、庚○○、王琪惠等人所分得之
        系爭402地號H部分土地面積僅0.11平方公尺，系爭403
        地號J部分土地面積亦僅1.86平方公尺，再參諸被告戊○○、丁○○、己○○、丙○○、辛○○等5人之應繼
        分比例均僅為35分之1，較其餘兩造應繼分比例各為7分
        之1為少，倘依上開被告戊○○等5人所提修正丙方案分
        割，被告戊○○等5人（應繼分比例共計7分之1）所分
        得現況非道路使用之建地面積高達206.69平方公尺，所
        分得現況為道路之面積則僅87.28平方公尺，反觀被告
        癸○○○、甲○○、子○○、庚○○、王琪惠（應繼分
        比例共計7分之5）所分得非道路之建地面積僅318.87平
        方公尺，分得現況為道路之面積則高達535.33平方公尺
        ，與兩造應繼分之比例不符，被告戊○○等5人雖又辯
        稱依乙方案，渠5人分得之建地僅為系爭409地號土地，
        系爭681、682地號土地地目分別為田、道，使用現況則
        均為道路用地云云，然系爭681、682地號土地原係被繼
        承人王榮宗與第三人合建房地所留設之道路用地，該批
        合建房地係由被告戊○○、丁○○、己○○、丙○○、
        辛○○等5人及原告分得一節，既為被告戊○○等5人所
        自承在卷可按，則縱或原告亦曾分得上開合建房地，然
        原告分得之系爭400地號A部分土地價值已超逾原告應繼
        分之比例而無法再分配其餘土地，被告癸○○○、甲○○、子○○、庚○○、王琪惠等5人又未分得上開合建
        房地致未使用系爭681、682地號土地出入，則系爭681
        、682地號土地分歸被告戊○○等5人取得，亦未失公平
        ，且依原告所提乙方案，被告戊○○等5人取得之系爭
        409地號土地為完整之建地，並可藉由分得之系爭407地
        號土地對外通行，被告辛○○嗣後亦同意上開乙方案，
        是本院斟酌兩造之意願、共有物之使用情形、經濟效用
        及全體共有人之利益等一切情狀，認乙方案為可採。
      (4)又上開乙方案經黎偉良建築師事務所鑑價結果，原告及
        被告戊○○、丁○○、己○○、丙○○、辛○○等人所
        分得土地之價值均較渠等應繼分比例價值為高，為符共
        有物原物分割為共有物應有部分互相移轉之本旨，原告
        應依價值之差異補償被告癸○○○、甲○○、子○○、
        庚○○、王琪惠等5人共0000000元，被告戊○○、丁○○、己○○、丙○○、辛○○等人應補償被告癸○○○
        、甲○○、子○○、庚○○、王琪惠等5人共0000000元
        等情，有該事務所鑑定報告書在卷可佐，被告戊○○、
        丁○○、己○○、丙○○、辛○○等5人雖辯稱上開鑑
        定報告就原告分得之土地僅以公告現值乘以1.425倍鑑
        定價值，被告戊○○等5人分得之系爭681、682地號土
        地亦未考慮實際已為道路用地而仍以住宅區土地鑑定價
        值，致鑑定結果違誤云云，然未據其主張實際之價值及
        確切證據以實其說，則其所辯尚難憑採，是原告應補償
        被告癸○○○、甲○○、子○○、庚○○、王琪惠各
        204196元（0000000÷5＝204196.2，小數點以下四捨五
        入），被告戊○○、丁○○、己○○、丙○○、辛○○
        應分別補償251077元（0000000÷5＝251077.2，小數點
        以下四捨五入）予被告癸○○○、甲○○、子○○、庚○○、王琪惠，亦即被告戊○○應補償被告癸○○○、
        甲○○、子○○、庚○○、王琪惠各50215元（251077
        ÷5＝50215.4，小數點以下四捨五入），被告丁○○應
        補償被告癸○○○、甲○○、子○○、庚○○、王琪惠
        各50215元，被告己○○應補償被告癸○○○、甲○○
        、子○○、庚○○、王琪惠各50215元，被告丙○○應
        補償被告癸○○○、甲○○、子○○、庚○○、王琪惠
        各50215元、被告辛○○應補償被告癸○○○、甲○○
        、子○○、庚○○、王琪惠各50215元。
  （二）次按繼承人請求分割遺產，除經全體繼承人同意，得就
        其中一部先為分割外，應就遺產之全部為之，最高法院
        85年度台上字第281號裁判可資參照。查，原告主張被
        繼承人王榮宗尚遺有租金債權，及原告代墊系爭土地地
        價稅、遺產稅部分，兩造既同意自行協議處理，而不在
        本件遺產分割範圍內，有本院96年9月20日言詞辯論筆
        錄可按，則依上開裁判要旨，上開租金債權等自不在本
        件審酌範圍，附此敘明。
  （三）末按「因共有物分割、經界或其他性質上類似之事件涉
        訟，由敗訴當事人負擔訴訟費用顯失公平者，法院得酌
        量情形，命勝訴之當事人負擔其一部」，民事訴訟法第
        80條之1定有明文，本件分割公同共有遺產之訴，係固
        有必要共同訴訟，原、被告之間本可互換地位，本件原
        告起訴雖於法有據，惟被告之應訴實因訴訟性質所不得
        不然，渠等所為抗辯自為伸張或防衛權利所必要，是本
        件之訴訟費用應由兩造依上開應繼分比例負擔，較為公
        允，併此敘明。
六、訴訟費用負擔之依據：民事訴訟法第80條之1。
中　　華　　民　　國　　96　　年　　10　　月　　11　　日
    　　　　　　　家事法庭法　官　林育幟
上為正本係照原本作成。
如對本判決上訴須於判決送達後20日內向本院提出上訴狀
中　　華　　民　　國　　96　　年　　10　　月　　11　　日
                          書記官　黃坤義
附表一：
┌─┬──────────────┬─┬───┬────┬───────────┐
│編│    土    地    坐    落    │地│面  積│權  利  │分  割  方  法        │
│號│                            │目│（㎡）│範  圍  │                      │
├─┼──────────────┼─┼───┼────┼───────────┤
│1 │台南縣西港鄉○○段400地號   │建│152.12│1/1     │分割為如附圖一所示：A │
│  │                            │  │      │        │部分面積69.50平方公尺 │
│  │                            │  │      │        │土地分歸原告取得，B部 │
│  │                            │  │      │        │分面積82.62平方公尺土 │
│  │                            │  │      │        │地分歸被告癸○○○、王│
│  │                            │  │      │        │其雀、子○○、庚○○、│
│  │                            │  │      │        │王琪惠取得，並按應有部│
│  │                            │  │      │        │分各5分之1保持共有    │
├─┼──────────────┼─┼───┼────┼───────────┤
│2 │台南縣西港鄉○○段401地號   │建│201.8 │1/1     │均分歸被告癸○○○、王│
├─┼──────────────┼─┼───┼────┤其雀、子○○、庚○○、│
│3 │台南縣西港鄉○○段401-1地號 │建│31.04 │1/1     │王琪惠取得，並按應有部│
├─┼──────────────┼─┼───┼────┤分各5分之1保持共有    │
│4 │台南縣西港鄉○○段401-2地號 │建│42.19 │1/1     │                      │
├─┼──────────────┼─┼───┼────┤                      │
│5 │台南縣西港鄉○○段401-3地號 │建│13.07 │1/1     │                      │
├─┼──────────────┼─┼───┼────┤                      │
│6 │台南縣西港鄉○○段402地號   │建│53.22 │1/1     │                      │
├─┼──────────────┼─┼───┼────┤                      │
│7 │台南縣西港鄉○○段403地號   │建│136.83│1/1     │                      │
├─┼──────────────┼─┼───┼────┤                      │
│8 │台南縣西港鄉○○段405地號   │建│21.47 │338/1039│                      │
├─┼──────────────┼─┼───┼────┤                      │
│9 │台南縣西港鄉○○段406地號   │建│6.81  │1/1     │                      │
├─┼──────────────┼─┼───┼────┤                      │
│10│台南縣西港鄉○○段557地號   │建│13.33 │1/1     │                      │
├─┼──────────────┼─┼───┼────┤                      │
│11│台南縣西港鄉○○段558地號   │建│172.28│1/1     │                      │
├─┼──────────────┼─┼───┼────┤                      │
│12│台南縣西港鄉○○段1707地號  │田│1988  │1/1     │                      │
├─┼──────────────┼─┼───┼────┼───────────┤
│13│台南縣西港鄉○○段407地號   │建│130.56│338/1039│均分歸被告戊○○、王國│
├─┼──────────────┼─┼───┼────┤森、己○○、丙○○、王│
│14│台南縣西港鄉○○段409地號   │建│94.81 │1/1     │愛珠取得，並按應有部分│
├─┼──────────────┼─┼───┼────┤各5分之1保持共有      │
│15│台南縣西港鄉○○段681地號   │田│128.5 │1/1     │                      │
├─┼──────────────┼─┼───┼────┤                      │
│16│台南縣西港鄉○○段682地號   │道│19.64 │1/1     │                      │
└─┴──────────────┴─┴───┴────┴───────────┘
附表二：
┌─┬──────────────┐
│編│    存        款            │
│號│                            │
├─┼──────────────┤
│1 │台南縣西港鄉農會存款7294元  │
└─┴──────────────┘
附表三：
┌──────┬─────┐
│繼承人      │應繼分比例│
├──────┼─────┤
│乙○○      │7分之1    │
├──────┼─────┤
│癸○○○    │7分之1    │
├──────┼─────┤
│甲○○      │7分之1    │
├──────┼─────┤
│子○○      │7分之1    │
├──────┼─────┤
│庚○○      │7分之1    │
├──────┼─────┤
│王琪惠      │7分之1    │
├──────┼─────┤
│戊○○      │35分之1   │
├──────┼─────┤
│丁○○      │35分之1   │
├──────┼─────┤
│己○○      │35分之1   │
├──────┼─────┤
│丙○○      │35分之1   │
├──────┼─────┤
│辛○○      │35分之1   │
└──────┴─────┘
